【裁判字號】    99,事聲,5065
【裁判日期】    991231
【裁判案由】    聲明異議（消債）
【裁判全文】
臺灣士林地方法院民事裁定            99年度事聲字第5065號
聲  請  人
即 債務 人  崔淑玲
代  理  人  楊偉奇  律師
異  議  人  台北富邦商業銀行股份有限公司
即 債權 人
法定代理人  韓蔚廷
代  理  人  蘇啟新
上列異議人因聲請人即債務人崔淑玲聲請更生事件，對於本院司
法事務官民國99年7 月30日98年度司執消債更字第365 號裁定不
服，提出異議，本院裁定如下：
    主  文
異議駁回。
    理  由
一、本件債務人聲請更生事件，前經本院於民國98年11月27日以
    97年度消債更字第724 號裁定債務人自98年11月30日17時起
    開始更生程序，並命司法事務官進行更生程序，嗣債務人於
    99年7 月13日就其於99月5 月13日更生程序中提出之更生方
    案（見本院98年度司執消債更字第365 號卷第157 頁、第15
    8 頁）提出修正方案（同卷第197 頁及其背面，下稱系爭更
    生方案），本院司法事務官於99年7 月30日以98年度司執消
    債更字第365 號裁定，認債務人有薪資、執行業務所得或其
    他固定收入，而系爭更生方案條件公允，而逕予認可，先予
    敘明。
二、異議意旨略以：系爭更生方案所定「主債務人未依契約償還
    ，自本件債務人應負保證責任時起」，始予以納入更生方案
    分配之條件，難認妥適。況金融機構辦理授信為確保債權而
    徵提保證人之意義盡失，金融秩序則悉數破壞殆盡。抑且，
    債務人依更生方案履行後，除當然免責外，已承受債權人對
    主債務人之權利，故並無不利之情事。是原裁定應將異議人
    對債務人「就學貸款」之連帶保證債權自更生方案履行第一
    期伊始，即予以納入清償分配，將更臻符合消費者債務清理
    條例之立法意旨，故提出異議，求為廢棄原認可之裁定。
三、本院之判斷：
  (一)按債務人有薪資、執行業務所得或其他固定收入，法院認更
    生方案之條件公允者，得不經債權人會議可決，逕依債務人
    之聲請或依職權以裁定認可更生方案。消費者債務清理條例
    第64條第1 項定有明文。又不問係附停止條件或解除條件，
    均屬更生或清算債權。將來之債權例如保證人或連帶債務人
    之求償權，其性質與附條件之債權相當，應與附條件之債權
    相同處理。所不同者，於清算程序因有現在化之規定，故附
    期限者視為到期，附條件者則以其全額為清算債權，於更生
    程序並無現在化之規定，故仍以附期限、附條件之狀態為更
    生債權（張登科著，消費者債務清理條例，第74頁、第75頁
    參照）。合先敘明。
  (二)查系爭更生方案附件一參、補充說明八所載，「債權人台北
    富邦銀行就學貸款債權11萬9695元，因借款人崔亭玉仍在就
    學，該就學貸款債權尚無須依契約約定之償還辦法按期受償
    ，於本件更生方案公告時，債務人之保證責任尚未發生，故
    暫不列入更生方案受分配。然於更生方案履行期間，該就學
    貸款債權若於清償期屆至，而未經依契約約定之償還辦法受
    償時，自債務人應負保證責任時起，以更生方案履行期間內
    為限，債權人台北富邦銀行得以保證債權金額11萬9695元，
    就各期清償金額與其他債權人按債權比例，計算每期可分配
    金額受償。」之條件，並無違反消費者債務清理條例第63條
    第1 項第3 款之規定。蓋首先，更生程序並無如清算程序有
    附條件債權現在化之規定（消費者債務清理條例第111 條第
    4 項參照），故原裁定仍以附條件之狀態為更生債權，應為
    法許，此其一。其次，誠如異議人所言「金融機構辦理授信
    為確保債權而徵提保證人」，果爾，對更生債務已然不能清
    償或有不能清償之虞之債務人，如何確保金融機構辦理授信
    之債權？甚者，若保證人於保證責任尚未發生時，即先於主
    債務人對異議人負清償責任，反倒違背民法第二編第二章第
    24節「保證」此有名契約之規定，此其二。再者，衡情有辦
    理就學貸款需要之學子，其法定代理人往往係屬經濟上之弱
    勢，其之所以擔任保證人，乃係循就學貸款之實務慣例使然
    ，貸款人所考量者應非其等之資力。是屬經濟上弱勢之保證
    人，於聲請更生前本有期限利益，抑或是不負清償責任之不
    確定利益（視主債務人有無發生債務不履行之情事而定），
    於今竟因聲請更生而失卻上開利益，反陷自身於更不利之經
    濟困境，如此，實有違事理之平，此其三。末者，縱債務人
    依更生方案履行後，除當然免責外，雖尚可承受債權人對主
    債務人之權利，然斯時其業已喪失期限利益，抑或是不負清
    償責任之不確定利益，準此，異議人所認債務人並無不利之
    情事云云，容有誤會。抑有進者，即便債務人可承受債權人
    對主債務人之權利，惟債權未來能否盡數受償尚未可知，焉
    可謂「並無不利之情事」？況倘循異議人之邏輯推論，異議
    人現對主債務人保有就學貸款債權新臺幣11萬9,695 元，並
    無不利之情事，又何需輾轉再向債務人強求其拋棄上開利益
    ，而邀儘先受償？準此以觀。異議人以原裁定所附加之上揭
    條件，違反消費者債務清理條例第63條第1 項第3 款之規定
    云云，指摘原裁定所認可之系爭更生方案，尚非可採。
四、綜上所述，債務人有薪資、執行業務所得或其他固定收入，
    而系爭更生方案，核屬公允，原裁定逕予認可，核無不合。
    異議人猶執前詞，提出異議，指摘原裁定不當，求為廢棄，
    非有理由，應予駁回。
五、爰裁定如主文。
中    華    民    國    99    年    12    月    31    日
                  民事第二庭  法    官    周群翔
上為正本係照原本作成。
如不服本裁定，應於裁定送達後10日內，以書狀向本院提出抗告
，並繳納抗告費新臺幣1 千元。
中    華    民    國  100     年    1     月    4     日
                              書 記 官    林睿亭

司法院資訊處製作；財團法人民間司法改革基金會備份。
